ACORDAO-COMPLETO-2497002

ACÓRDÃO 11078/2021 ATA 30/2021 - SEGUNDA CÂMARA

VISTOS, relatados e discutidos estes autos de reforma deferida pela Diretoria de Inativos e Pensionistas do Comando do Exército em favor de José Fernandes da Silva Neto;
ACORDAM os Ministros do Tribunal de Contas da União, reunidos em Sessão da 2ª Câmara, nos termos do art. 71, III e IX, da Constituição de 1988, dos arts. 1º, V, 39, II, e 45 da Lei nº 8.443, de 1992, e dos arts. 260, § 1º, e 262, § 2º, do RITCU, ante as razões expostas pelo Relator, em: 
9.1. assinalar a ilegalidade do ato inicial de reforma em favor de José Fernandes da Silva Neto (à Peça 3 sob o n.º 19328/2017) , negando-lhe o respectivo registro;
9.2. dispensar o ressarcimento das quantias percebidas indevidamente, mas de boa-fé, em consonância com a Súmula nº 106 do TCU; 
9.3. determinar que, no prazo de 15 (quinze) dias contados da ciência desta deliberação, a Diretoria de Inativos e Pensionistas do Comando do Exército adote as seguintes medidas: 
9.3.1. faça cessar os pagamentos decorrentes do ato ora considerado ilegal pelo item 9.1 deste Acórdão, sob pena de responsabilidade solidária da autoridade administrativa omissa, nos termos do art. 71, IX, da Constituição de 1988 e do art.¿262, caput, do RITCU; 
9.3.2. dê ciência do inteiro teor desta deliberação ao interessado indicado no item 9.1 deste Acórdão, alertando-o de que o efeito suspensivo proveniente da eventual interposição de recurso junto ao TCU não o eximirá da devolução dos valores percebidos indevidamente após a notificação, diante do não provimento ao referido recurso, devendo encaminhar o comprovante dessa notificação ao TCU no prazo de até 30 (trinta) dias;	
9.3.3. encaminhe a este Tribunal, nos termos do art. 262, § 2º, do RITCU, o novo ato para a aludida reforma indicada pelo item 9.1 deste Acórdão, sem a ilegalidade indicada nesta deliberação, para ser submetido à apreciação pelo TCU, na forma do art. 260 do RITCU;
9.4. enviar a cópia do presente Acórdão, com o Relatório e a Proposta de Deliberação, à Diretoria de Inativos e Pensionistas do Comando do Exército, para ciência e efetivo cumprimento ao item 9.3 deste Acórdão; e
9.5. arquivar o presente processo, sem prejuízo de promover o monitoramento da determinação proferida pelo item 9.3 deste Acórdão, representando ao TCU, se necessário.

Reforma deferida pela Diretoria de Inativos e Pensionistas do Comando do Exército.

Segunda Câmara

3. Interessado: José Fernandes da Silva Neto (CPF XXX.450.784-XX).

13.1. Ministros presentes: Bruno Dantas (Presidente), Augusto Nardes, Aroldo Cedraz e Raimundo Carreiro.
13.2. Ministro-Substituto presente: André Luís de Carvalho (Relator).

ACORDAO-COMPLETO-2569311

Acórdão 231/2023 - Segunda Câmara

ANDRÉ DE CARVALHO

Trata-se de reforma deferida pela Diretoria de Inativos e Pensionistas do Comando do Exército em favor de José Fernandes da Silva Neto.
2.  	Após a análise final do feito, o Auditor Federal Luiz Gustavo Lopes Pires lançou o seu parecer conclusivo à Peça 5, com a anuência, por delegação de competência, do diretor da Sefip (Peça 6) , nos seguintes termos:
	" (...) 3. Os procedimentos para exame, apreciação e registro de atos de pessoal encontram-se estabelecidos na Instrução Normativa TCU 78/2018 e na Resolução TCU 206/2007. Essas normas dispõem que os atos de pessoal disponibilizados por meio do e-Pessoal devem ser submetidos previamente a críticas automatizadas, com base em parâmetros predefinidos.
	4.	As críticas das informações cadastradas na etapa de coleta do ato foram elaboradas e validadas levando-se em conta as peculiaridades de cada ato. Os itens verificados nessa etapa são inerentes a dados cadastrais, fundamentos legais, mapa de tempo, ficha financeira, assim como eventuais ocorrências de acumulação. Trata-se de verificações abrangentes, minuciosas e precisas e sem a necessidade de ação humana e, portanto, menos suscetível a falhas. As críticas aplicadas estão discriminadas no sistema, no Menu e-Pessoal, opção 'Crítica', que podem ser acessadas mediante concessão de perfil específico a servidores do TCU responsáveis pela análise.
	5.	Além das críticas automatizadas, há verificação humana adicional no caso de haver alertas do sistema ou informações não formatadas, como esclarecimentos do gestor ou do controle interno.  
	6.	As críticas também consideram os registros do Sistema Integrado de Administração de Recursos Humanos (Siape) . O Siape disponibiliza informações atualizadas sobre as parcelas que integram os proventos, diferentemente, portanto, do e-Pessoal, que informa as parcelas no momento do registro do ato. 
	7.	Essa confrontação com o Siape fornece uma visão atual e verdadeira da situação, o que permite descaracterizar irregularidades e inconsistências que, embora constantes do e-Pessoal, já foram corrigidas.
	8.	As verificações detectadas no ato encontram-se discriminadas na aba de pendências do ato no sistema e-Pessoal, bem como no espelho do ato contemplado por esta instrução.
Exame das Constatações
	9.	Ato: 19328/2017 - Inicial - Interessado: José Fernandes da Silva Neto 
	9.1. Parecer do Controle Interno: considerar o ato legal com esclarecimentos. Justificativa:  # Correção: Trata-se de alteração do Processo de Reforma por impedimento de idade Nr SISAC-10003371-07-2002-001564-6;
	9.2. Constatação e análise: 
	9.2.1. O Controle interno emitiu parecer pela legalidade com esclarecimentos.
	a.	Justificativa do Gestor de Pessoal: Não há. Verificação efetuada no âmbito do TCU.
	b.	Análise do Controle Interno:  Não há. Verificação efetuada no âmbito do TCU.
	c.	Análise da Equipe Técnica: Ilegal
	O interessado era 3º Sargento da ativa passou para reserva remunerada com proventos de 3º Sargento, foi reformado inicialmente por limite de idade. Posteriormente foi reformado por incapacidade/invalidez com base no art. 110 da Lei nº 6.880/80 e teve os proventos majorados, conforme carta de Ata Homologatória: 227/2017, anexada ao ato E-Pessoa, neste momento para o posto de 2º tenente, situação que está em desacordo com o Acórdão 2225/2019-TCU-Plenário, uma vez que já era reformado.
	É oportuno ressaltar que a reforma inicial do militar por limite de idade com proventos de 3º Sargento encontra-se no TC-Processo 009.712/2006-0 e foi apreciada pela legalidade por esta Corte.
	Assim, devendo o interessado ter os proventos de reforma calculados com base no posto/graduação de 3º Sargento e o presente ato ser apreciado pela ilegalidade.
	9.3. O quadro resumo de ocorrências e, quando for o caso, o detalhamento da norma legal e da jurisprudência para a inconsistência acima elencada encontra-se no anexo II dessa instrução. 
	9.4. Encaminhamento do ato: 
	9.4.1. Considerar ilegal e recusar registro do ato de Reforma de José Fernandes da Silva Neto do quadro de pessoal do órgão/entidade Comando do Exército, com base nos arts. 71, inciso III, da Constituição Federal, 1º, inciso V, e 39, inciso II, da Lei 8.443/1992 e 260, § 1º, do Regimento Interno. 
	9.4.2. Com fulcro no art. 262, caput, do Regimento Interno deste Tribunal, determinar ao órgão/entidade Comando do Exército que: 
	a.	dê ciência, no prazo de quinze dias, contados da notificação, do inteiro teor desta deliberação ao interessado, alertando-o de que o efeito suspensivo proveniente da interposição de eventuais recursos junto ao TCU não o exime da devolução dos valores percebidos indevidamente, caso o recurso não seja provido.
	b.	informe o teor do acórdão que vier a ser prolatado, encaminhando ao TCU, no prazo de trinta dias, comprovante da data de ciência pelo interessado, nos termos do art. 4º, § 3º, da Resolução TCU 170/2004.
	c.	emita novo ato, livre da irregularidade ora apontada, em substituição ao ato de Reforma de José Fernandes da Silva Neto, submetendo-o à nova apreciação por este Tribunal, na forma do artigo 260, caput, também do Regimento.
	d.	dispense a devolução dos valores indevidamente recebidos de boa-fé até a data da ciência do órgão/entidade Comando do Exército, do acórdão que vier a ser proferido, com base no Enunciado 106 da Súmula da Jurisprudência do TCU.
	e.	promova o recálculo do valor atualmente pago a título de reforma com base no posto/graduação incorreto, no prazo 15 (quinze) dias, contados a partir da ciência desta deliberação, sujeitando-se a autoridade administrativa omissa à responsabilidade solidária, em face de manifesta ilegalidade.
	Conclusão
	10. A abrangência e a profundidade das verificações levadas a efeito fundamentam convicção de que o ato 19328/2017 pode ser apreciado pela ilegalidade, em razão das irregularidades apontadas no item Exame das Constatações desta instrução, que representam afronta à legislação e à jurisprudência de referência.
	11. O aludido ato deu entrada neste Tribunal há menos de cinco anos, não sendo aplicável, portanto, o procedimento de contraditório e ampla defesa determinado pelo Acórdão 587/2011-TCU-Plenário.
	Proposta de encaminhamento
	12. Ante o exposto, com fundamento no art. 71, inciso III, da Constituição Federal, no art. 1º, inciso V, e art. 39, incisos I e II, da Lei 8.443/1992, no art. 260 do Regimento Interno do Tribunal de Contas da União, propõe-se: 
	12.1. Considerar ilegal e recusar registro do ato de Reforma de José Fernandes da Silva Neto do quadro de pessoal do órgão/entidade Comando do Exército, com base nos arts. 71, inciso III, da Constituição Federal, 1º, inciso V, e 39, inciso II, da Lei 8.443/1992 e 260, § 1º, do Regimento Interno.
	12.2. Com fulcro no art. 262, caput, do Regimento Interno deste Tribunal, determinar ao órgão/entidade Comando do Exército que: 
	12.2.1. emita novo ato, livre da irregularidade ora apontada, em substituição ao ato de Reforma de José Fernandes da Silva Neto, submetendo-o à nova apreciação por este Tribunal, na forma do artigo 260, caput, também do Regimento.
	12.2.2. dispense a devolução dos valores indevidamente recebidos de boa-fé até a data da ciência do órgão/entidade Comando do Exército, do acórdão que vier a ser proferido, com base no Enunciado 106 da Súmula da Jurisprudência do TCU.
	12.2.3. dê ciência, no prazo de quinze dias, contados da notificação, do inteiro teor desta deliberação ao interessado, alertando-o de que o efeito suspensivo proveniente da interposição de eventuais recursos junto ao TCU não o exime da devolução dos valores percebidos indevidamente, caso o recurso não seja provido.
	12.2.4. informe o teor do acórdão que vier a ser prolatado, encaminhando ao TCU, no prazo de trinta dias, comprovante da data de ciência pelo interessado, nos termos do art. 4º, § 3º, da Resolução TCU 170/2004.
	12.2.5. promova o recálculo do valor atualmente pago a título de reforma com base no posto/graduação incorreto, no prazo 15 (quinze) dias, contados a partir da ciência desta deliberação, sujeitando-se a autoridade administrativa omissa à responsabilidade solidária, em face de manifesta ilegalidade."
3.	Enfim, por intermédio do Exmo. Sr. Procurador Sérgio Ricardo Costa Caribé, o MPTCU anuiu, em cota singela (Peça 7) , à referida proposta da unidade técnica.
É o Relatório.

não há.

Procurador Sérgio Ricardo Costa Caribé.

REFORMA. INDEVIDO BENEFÍCIO CORRESPONDENTE A DOIS GRAUS HIERÁRQUICOS SUPERIORES AO POSTO OU GRADUAÇÃO NA ATIVA COM A ELEVAÇÃO DOS PROVENTOS A PARTIR DA INVALIDEZ PERMANENTE. ILEGALIDADE DO RESPECTIVO ATO. NEGATIVA DE REGISTRO. DETERMINAÇÕES.

REFORMA (REFO)

Secretaria de Fiscalização de Integridade de Atos e Pagamentos de Pessoal e de Benefícios Sociais (Sefip).

Trata-se de reforma deferida pela Diretoria de Administração de Pessoal do Comando da Aeronáutica sob as seguintes condições:
	Peça
	Beneficiário
	Número de Controle
	Tipo de Ato
	Data do Nascimento
	Vigência
	Enviado
ao TCU

	3
	José Fernandes da Silva Neto
	19328/2017
	Inicial
	3/4/1937
	12/1/2017
	22/11/2017

2.	De toda sorte, após a análise final do feito, a Sefip pugnou pela ilegalidade do aludido ato de reforma, ao vislumbrar que, a partir da verificação da incapacidade definitiva do aludido militar, não subsistiria o embasamento legal para o cálculo dos proventos de reforma pela suposta referência em dois níveis acima do então grau ostentado pelo militar na ativa; tendo o MPTCU anuído a essa proposta.
3. 	O TCU pode incorporar o parecer da Sefip a estas razões de decidir.
4.	Bem se vê que o aludido interessado atuava como 3º Sargento e teria passado para a reserva remunerada com os proventos nesse nível, tendo sido posteriormente reformado pelo limite de idade, mas, posterior e indevidamente, veio a ser novamente reformado, por incapacidade, e, a partir daí, teria passado a perceber a indigitada majoração nos seus proventos para o posto de 2º Tenente, com dois níveis hierárquicos acima daquele então ostentado na ativa em dissonância, assim, com os ditames legais e com a jurisprudência firmada pelo TCU a partir, por exemplo, do Acórdão 2225/2019-TCU-Plenário.
5.	O referido Acórdão 2225/2019-TCU-Plenário estaria, aliás, em plena sintonia com o entendimento fixado pelo Superior Tribunal de Justiça no REsp 1.340.075/CE julgado pela 2ª Turma sob a relatoria do Ministro Castro Meira, em 9/4/2013 (DJe de 15/4/2013) , no seguinte sentido:
	" (...) ADMINISTRATIVO. MILITAR. REFORMA. ALTERAÇÃO DE BENEFÍCIO. INCAPACIDADE SUPERVENIENTE. ART. 110, § 1º, C/C ART. 108, V, DA LEI 6.880/80. MILITARES DA ATIVA OU RESERVA REMUNERADA. RESTRIÇÃO. MILITAR JÁ REFORMADO. IMPOSSIBILIDADE. 
	1. A reforma do militar com a remuneração calculada com base no soldo correspondente ao grau hierárquico imediato ao que possuir ou que possuía na ativa, nos termos do art. 110, § 1º, c/c o art. 108, V, da Lei 6.880/80, restringe-se aos militares da ativa ou reserva remunerada, na exata disposição do caput do art. 110, não sendo possível a concessão de tal benesse àqueles militares já reformados. 
	2. Recurso especial não provido".
6.	Eis que, nos termos dos arts. 50, 108 e 110 da Lei n.º 6.880, de 1980, ao ser considerado incapaz definitivamente, o militar da ativa ou da reserva remunerada seria reformado com os proventos calculados sob o grau hierárquico imediatamente superior ao ocupado na ativa, não subsistindo o suposto amparo jurídico para o cálculo dos proventos com dois ou mais níveis acima daquele ostentado pelo militar na ativa, até porque o correspondente benefício teria sido expressamente dirigido ao militar na ativa ou na reserva remunerada e, por isso, não alcançaria o militar já reformado. 
7. 	Diante, enfim, da entrada da aludida reforma no TCU há menos de 5 anos, não seria necessária a prévia oitiva do respectivo interessado, estando esse entendimento em plena consonância com a jurisprudência do STF (v.g.: MS-25.116 e MS-25.403) e com a exceção prevista na Súmula Vinculante n.º 3 do STF, além de estar em sintonia com a jurisprudência do TCU (v.g.: Acórdão 587/2011-TCU-Plenário, entre outros) . 
8. 	O TCU deve assinalar a ilegalidade, portanto, do aludido ato de reforma para lhe negar o respectivo registro.
Ante o exposto, pugno pela prolação do Acórdão ora submetido a este Colegiado.
TCU, Sala das Sessões, em 24 de agosto de 2021.
Ministro-Substituto ANDRÉ LUÍS DE CARVALHO 
Relator